ACORDAO-COMPLETO-2540987

ACÓRDÃO 2311/2022 ATA 40/2022 - PLENÁRIO

VISTOS, relatados e discutidos estes autos de denúncia, com pedido de medida cautelar, protocolada em 4/4/2019, a respeito de possíveis irregularidades na condução da Concorrência Pública 47/2018, da Prefeitura Municipal de Boa Vista/RR com vistas à contratação de empresa especializada em obras e serviços de engenharia para execução da requalificação da orla do Rio Branco/Bacia do Caxangá em Boa Vista/RR - Parque do Rio Branco,
ACORDAM os Ministros do Tribunal de Contas da União, reunidos em sessão Plenária, ante as razões expostas pelo Relator, em:
9.1. considerar revel, para todos os efeitos, o Sr. Ramildo Cavalcante Costa (CPF XXX.349.672-XX) , Secretário Municipal de Obras Adjunto do Município de Boa Vista/RR à época dos fatos, dando-se prosseguimento ao processo, conforme preceitua o art. 12, § 3º, da Lei 8.443/1992 c/c o art. 202, § 8º, do Regimento Interno do TCU;
9.2. rejeitar as razões de justificativa apresentadas pelo Sr. Artur José Lima Cavalcante Filho (CPF XXX.878.942-XX) , Presidente da Comissão Permanente de Licitação da Prefeitura Municipal de Boa Vista/RR à época dos fatos;
9.3. aplicar, com fundamento no art. 58, inciso II, da Lei 8.443/1992 c/c o art. 268, inciso III, do Regimento Interno do TCU, multa individual aos Srs. Artur José Lima Cavalcante Filho (CPF XXX.878.942-XX) e Ramildo Cavalcante Costa (CPF XXX.349.672-XX) , no valor de R$ 40.000,00, fixando o prazo de 15 dias, a partir da notificação, para que, nos termos do art. 216 do Regimento Interno do TCU, comprovem perante este Tribunal o recolhimento aos cofres do Tesouro Nacional do valor atualizado monetariamente desde a data deste acórdão até a data do efetivo recolhimento, se for pago após o vencimento, na forma da legislação em vigor;
9.4. autorizar, desde logo, a cobrança judicial das dívidas nos termos do art. 28, inciso II, da Lei 8.443/1992 c/c o art. 219, inciso II, do RI/TCU, caso não atendidas as notificações;
9.5. em cumprimento ao item 9.7 do Acórdão 3062/2019-TCU-Plenário, autorizar o apensamento destes autos ao processo TC Processo 037.720/2019-8; e
9.6. dar ciência desta deliberação à Prefeitura Municipal de Boa Vista/RR, aos responsáveis e ao denunciante.

Denúncia a respeito de possíveis irregularidades na condução de concorrência pública, da Prefeitura Municipal de Boa Vista/RR, com vistas à contratação de empresa especializada em obras e serviços de engenharia para execução da requalificação da orla do Rio Branco/Bacia do Caxangá em Boa Vista/RR - Parque do Rio Branco.

Caixa Econômica Federal; Ministério do Turismo; Prefeitura Municipal de Boa Vista - RR.

3. Interessados/Responsáveis:
3.1. Interessados: Identidade preservada (art. 55, caput, da Lei n. 8.443/1992).
3.2. Responsáveis: Identidade preservada (art. 55, caput, da Lei n. 8.443/1992).

13.1. Ministros presentes: Vital do Rêgo (na Presidência), Walton Alencar Rodrigues, Benjamin Zymler, Augusto Nardes, Jorge Oliveira e Antonio Anastasia.
13.2. Ministros-Substitutos convocados: Augusto Sherman Cavalcanti (Relator) e Marcos Bemquerer Costa.
13.3. Ministro-Substituto presente: Weder de Oliveira.

AUGUSTO SHERMAN

Adoto, como relatório, a instrução elaborada à peça 349 dos autos, anuída pelos dirigentes da Secretaria de Fiscalização de Infraestrutura Urbana - SeinfraUrbana (peças 350 e 351) :
"INTRODUÇÃO
Trata-se de denúncia, com pedido de cautelar inaudita altera parte, a respeito de possíveis irregularidades ocorridas na Concorrência 47/2018 (Processo 434956/2018-SMO) , de 17/12/2018, da Prefeitura Municipal de Boa Vista - Roraima com vistas à contratação de empresa especializada em obras e serviços de engenharia para execução da requalificação da orla do Rio Branco/Bacia do Caxangá em Boa Vista/RR. A intervenção contempla serviços de paisagismo, iluminação e drenagem, bem como se destina prover a orla de equipamentos urbanos como mirante, atracadouro, posto de observação e espelho d'água. 
Entre as intervenções previstas, destaca-se o mirante, projetado para ter uma altura de 100 m, equivalente a um prédio de 30 andares. O mirante ficará no leito do Rio Branco possibilitando ampla visão da capital de Roraima (Figura 1) .
Figura 1. Projeção do Parque do Rio Branco. Fonte: Relatório de auditoria do TCU (TC Processo 037.720/2019-8) .
O empreendimento encontra-se dividido em dois lotes. Lote I (relativo à contratação de empresa para o gerenciamento e supervisão da obra) , financiado com recursos próprios da Prefeitura  e estimado em R$ 3.069.215,75 e Lote II (contratação de empresa executora da obra da requalificação da orla) , financiado com recursos Federais por meio do Contrato de Repasse 521.695-33/2018, firmado entre o Ministério do Turismo, a Caixa Econômica Federal e o Município de Boa Vista/RR (peça 4, pg. 48-57) , estimado em R$ 58.461.282,32. A denúncia trata especificamente do Lote II.
HISTÓRICO
Esta denúncia já recebeu as instruções às peças 23, 276 e 311. Histórico mais pormenorizado das etapas processuais já percorridas pode ser visto na instrução de peça 311, cuja transcrição neste momento reputa-se perfeitamente dispensável, porque suficientemente conhecida de todas as partes envolvidas.
Em síntese, o denunciante alegou que a comissão permanente de licitação condutora dos trabalhos da Concorrência 47/2018 não dera tratamento isonômico às concorrentes Andrade Galvão Engenharia Ltda. (CNPJ 13.558.309/0001-43) e consórcio Sanches Tripoloni - Coema (CNPJ 33.295.310/0001-30) , formado pela Construtora Sanches Tripoloni Ltda. e Coema Paisagismo Urbanização e Serviços, ao valer-se de critérios de julgamento distintos para desclassificar a proposta de preços daquela e classificar a proposta de preços desta, além de - segundo o denunciante - habilitar indevidamente o Consórcio Sanches Tripoloni - Coema.
Como resultado - ainda de acordo com a denúncia - a administração selecionou proposta financeiramente menos vantajosa ao adjudicar e homologar o objeto da Concorrência 47/2018 em favor do Consórcio Sanches Tripoloni - Coema, no valor de R$ 52.605.127,90, em contraposição à proposta oferecida pela empresa Andrade Galvão Engenharia Ltda., no montante de R$ 52.035.061,50. 
Após a análise de todas as informações coligidas aos autos, a unidade instrutora propôs a procedência parcial das alegações formuladas pelo denunciante, no que se refere à desclassificação indevida da proposta de preços da Andrade Galvão Engenharia Ltda. e à ausência de tratamento isonômico no julgamento das propostas. A unidade instrutora concluiu, também, inexistir qualquer falha que pudesse macular a habilitação do Consórcio Sanches Tripoloni - Coema, tal como apontada pela empresa Andrade Galvão Engenharia Ltda.
Nas intervenções precedentes, não obstante, a unidade técnica ponderou que a continuidade da obra e do contrato firmado como o Consórcio Sanches Tripoloni - Coema seriam mais aderentes ao interesse público, motivo pelo qual propôs indeferir o pedido de cautelar requerido pelo denunciante e recomendou não acatar o pedido de anulação do certame e do contrato decorrente.
Entretanto, as irregularidades denunciadas, a materialidade do empreendimento, a relevância e impacto social da obra, o risco identificado por meio de inconsistências no edital, mostravam-se fatores que justificavam uma ação fiscalizadora no empreendimento por parte do TCU. 
Dessa feita, a unidade instrutora, em posição unânime (peça 311, p. 30 e peças 312 e 313) propôs conhecer da denúncia, indeferir o pedido de medida cautelar, ouvir em audiência o Presidente da Comissão Permanente de Licitação da Prefeitura Municipal de Boa Vista/RR e o Secretário Municipal de Obras Adjunto do Município de Boa Vista/RR, para apresentarem razões de justificativa pelas irregularidades discutidas nos autos e, além de outras medidas, a realização de uma auditoria no âmbito do Fiscobras 2020, nos atos e contratos relacionados à obra de requalificação da orla do Rio Branco/bacia do Caxangá em Boa Vista/RR - Parque do Rio Branco.
No interregno entre a subida dos autos ao gabinete do relator, 14/10/2019, e a inclusão do processo na pauta da Sessão do Plenário, que se realizaria no dia 10/12/2019, a empresa Andrade Galvão Engenharia Ltda. protocolou novos elementos à peça 316 que tratam, em resumo, da execução, por parte do Consórcio Sanches Tripoloni - Coema, das fundações por meio de estacas hélice, em desconformidade à estaca tubada de DM 600 mm, cravada em 1,0 m de rocha prevista no projeto. Afirmou que tal alteração construtiva resultaria em risco à estabilidade e à segurança da obra e oneraria a administração, por se tratar de fundação de menor custo que a estabelecida no projeto. 
Além disso, a empresa Andrade Galvão Engenharia Ltda. argumentou que essa alteração construtiva serviria para encobrir os erros cometidos na fase de licitação na composição de preços dos serviços de fundação da proposta do Consórcio e ignorados pela comissão de licitação.
Ao recepcionar o processo para formular o seu voto, o relator, Ministro Augusto Sherman Cavalcanti, considerou que a unidade técnica já estava atenta à alteração construtiva e que esse tópico específico seria alvo de investigação quando da fiscalização das obras no âmbito do Fiscobras 2020, com especial destaque para a verificação da possibilidade de risco à segurança da estrutura do empreendimento.
Diante de todos esses fatos, considerando que a fase de planejamento da mencionada fiscalização se encontrava em curso (TC Processo 037.720/2019-8) , na Sessão do Plenário ocorrida no dia 10/12/2019, os Ministros do TCU proferiram o Acórdão 3.062/2019 nos seguintes termos (peça 319) :
9.1. conhecer da presente denúncia, satisfeitos os requisitos de admissibilidade previstos nos arts. 234 e 235 do Regimento Interno deste Tribunal, e no art. 103, § 1º, da Resolução - TCU 259/2014, para, no mérito, considerá-la parcialmente procedente; 
9.2. indeferir o pedido de medida cautelar formulado pelo denunciante, uma vez ausentes os requisitos para adoção de tal medida, conforme art. 276, caput, do Regimento Interno do TCU, e nos termos do art. 276, § 6º, in fine, do Regimento Interno do TCU, bem como tendo em vista os princípios da economicidade processual e da racionalidade administrativa; 
9.3. realizar, com fundamento no art. 250, inciso IV, c/c o art. 237, parágrafo único, do RI/TCU, a audiência dos responsáveis Sr. Artur José Lima Cavalcante Filho, CPF XXX.878.942-XX, Presidente da Comissão Permanente de Licitação da Prefeitura Municipal de Boa Vista/RR, e Sr. Ramildo Cavalcante Costa, CPF XXX.349.672-XX, Secretário Municipal de Obras Adjunto do Município de Boa Vista/RR, para que, no prazo de quinze dias, apresentem razões de justificativa pelas seguintes irregularidades: 
9.3.1. procedimento de análise e julgamento indevido das propostas dos licitantes, em desacordo com jurisprudência do TCU, a exemplo do Acórdão 1487/2019-TCU-Plenário; 
9.3.2. inobservância dos princípios da seleção da proposta mais vantajosa para administração e da isonomia, em desacordo com o art. 3º da Lei 8.666/93; 
9.4. retirar a chancela de sigilo que recai sobre estes autos, com fundamento no §1º do art. 236 do RITCU; 
9.5. determinar à SeinfraUrbana que remeta cópia do documento juntado à peça 316 do presente processo ao processo TC Processo 037.720/2019-8 a fim de subsidiar as análises a serem empreendidas pela unidade técnica no âmbito da auditoria de conformidade (Fiscalis 266/2019) , nos atos e contratos relacionados à obra de requalificação da orla do Rio Branco/bacia do Caxangá em Boa Vista/RR - Parque do Rio Branco; 
9.6. dar ciência deste Acórdão ao denunciante e à Prefeitura Municipal de Boa Vista/RR; 
9.7. autorizar o apensamento destes autos aos do processo TC Processo 037.720/2019-8, com fundamento no art. 169, § 1º, do Regimento Interno. 
Em cumprimento ao item 9.3 do Acórdão 3062/2019-TCU-Plenário, expediu-se o ofício de peça 323 ao Sr. Artur José Lima Cavalcante Filho que, em resposta, ofereceu razões de justificativa à peça 327. Por sua vez, após seis tentativas infrutíferas de ouvir em audiência o Sr. Ramildo Cavalcante Costa (peças 324, 332, 333, 334, 339 e 340) o TCU publicou o edital à peça 344. O Sr. Ramildo Cavalcante Costa não se manifestou no prazo concedido, dia 5/6/2020, nem posteriormente.
Embora o documento de peça 327 mencione em sua epígrafe o nome dos dois responsáveis chamados em audiência, apenas o Sr. Artur José Lima Cavalcante Filho o assinara. Dessa forma, nos termos do art. 161 do Regimento Interno do TCU, a defesa do Sr. Artur José Lima Cavalcante Filho poderá ser aproveitado ao responsável revel, Sr. Ramildo Cavalcante Costa, no que concerne às circunstâncias objetivas e não aproveitará no tocante aos fundamentos de natureza exclusivamente pessoal.
Analisam-se a seguir as razões de justificativa do Sr. Artur José Lima Cavalcante Filho acerca dos subitens 9.3.1 e 9.3.2 da audiência de que trata o Acórdão 3062/2019-TCU-Plenário.
EXAME TÉCNICO
JULGAMENTO INDEVIDO DAS PROPOSTAS DOS LICITANTES (ITEM 9.3.1 DO Acórdão 3062/2019-TCU-Plenário) 
Por julgamento indevido das propostas dos licitantes compreende-se fundamentalmente que o órgão de apoio técnico, Secretaria Municipal de Obras de Boa Vista/RR, representado pelo seu Secretário Adjunto, Sr. Ramildo Cavalcante Costa e a comissão de licitação, na pessoa do seu Presidente, Sr. Artur José Lima Cavalcante Filho:
deixaram de valer-se da prerrogativa contida no art. 43, § 3º da Lei 8.666/93, com o objetivo de diligenciar os licitantes para prestar os esclarecimentos necessários à elucidação das suas propostas de preços;
utilizaram critério não previsto na legislação que rege a matéria para desclassificar proposta de preços de licitante. Especificamente, no lugar de comparar os preços unitários dos serviços constantes nas propostas com aqueles do orçamento da licitação, os julgadores adotaram como critério de desclassificação as situações em que os preços unitários e coeficientes das parcelas presentes na composição de custos unitários de determinado serviço da proposta divergiam dos correspondentes aos do orçamento.
Julgamento da proposta de preços da empresa Andrade Galvão Engenharia Ltda. (situação encontrada) 
Serviços referentes a concreto usinado bombeável
No entendimento do Secretário Adjunto da Secretaria Municipal de Obras de Boa Vista/RR, Sr. Ramildo Cavalcante Costa, a empresa Andrade Galvão Engenharia Ltda. apresentou para os serviços de itens 5.4.2, 5.8.2, 6.3.2, 6.4.2, 7.4.2, 8.3.3, 8.4.1, 11.1.4, 11.2.4 e 12.13.11 preços unitários superiores aos do orçamento de referência. Considerou que tal prática caracterizaria sobrepreço (peça 58, p. 12-13) . Os serviços referem-se a concreto usinado bombeável, classe de resistência C30, com brita 1, slump 100 +/- 20 mm, inclui serviço de bombeamento (NBR 8953) , com aditivo impermeabilizante. O "slump" é uma medida da trabalhabilidade do concreto fresco.
Ainda em relação ao serviço de concreto usinado mencionado acima, o Sr. Ramildo Cavalcante Costa consignou a existência de três preços unitários diferentes na proposta da empresa Andrade Galvão Engenharia Ltda.: R$ 1.293,55/m3 para os itens citados no parágrafo anterior; R$ 1.331,81/m3 para o item 12.2.12 e R$ 1.345,20/m3 para o item 12.3.2. Não estão incluídos nesses preços o BDI. 
Adicionalmente, constatou que a empresa Andrade Galvão Engenharia Ltda. havia alterado a especificação dos serviços de itens 12.2.12 e 12.3.2 de modo a substituir o concreto da composição referencial por concreto de alta resistência inicial cujos valores unitários, R$ 855,24 e R$ 862,44, respectivamente se mostraram superiores ao valor de referência, R$ 838,59, todos sem BDI (cf. peça 272, p. 1 e peça 86, p. 731 e 732) . Considerou que a redução de 75% na quantidade de aditivo impermeabilizante na composição do concreto (5 kg contra 20 kg da composição de referência) , implicaria na menor vida útil da obra e na formação de patologias precoces.
Ainda em relação aos dois serviços acima, o Secretário Adjunto da Secretaria Municipal de Obras de Boa Vista/RR compreendeu que as alterações nas suas especificações sem a devida anuência prévia do órgão contratante poderiam ocasionar superfaturamento da obra, visto tratar-se de insumo relevante no preço global da obra (peça 67, p. 14) . Por fim, defendeu a desclassificação da proposta de preços da Andrade Galvão Engenharia Ltda. em virtude da situação relatada neste tópico.
O serviço de concreto usinado bombeável é o segundo mais representativo da curva ABC do empreendimento, R$ 3.583.846,08 (cerca de 6% do total orçado) , para o qual a empresa Andrade Galvão Engenharia Ltda. propôs o preço de R$ 3.372.032,60.
Serviços referentes à escada em concreto armado
Ao analisar a composição de preços unitários do seguinte serviço proposto pela empresa Andrade Galvão Engenharia Ltda.:
- Itens 4.3.9 e 5.8.5: Escada em concreto armado, FCK = 15 MPA, moldada in loco (inclusa fôrma, armação e lançamento) . Total orçado para os itens: R$ 924.562,35. Total oferecido na proposta R$ 667.212,97.
O Secretário Adjunto da Secretaria Municipal de Obras de Boa Vista/RR, Sr. Ramildo Cavalcante Costa, percebeu que aquela concorrente se desviara da composição de preços do orçamento da licitação, ao alterar os coeficientes de dois dos subitens (montagem e desmontagem de forma de madeira serrada e armação de estruturas de concreto armado, conforme mostrado na peça 348, p. 2, que contém os detalhes da composição correspondente aos serviços de escada em concreto armado) .
Considerou que tais alterações dos coeficientes quebraram a isonomia do processo licitatório, dado que as demais licitantes assim não procederam. Que, ao se utilizar os coeficientes do orçamento na proposta, o valor final dos serviços de escada em concreto armado (na proposta da empresa Andrade Galvão Engenharia Ltda.) sofreria um acréscimo de aproximadamente R$ 251 mil. A peça 348, p. 6 contém a memória de cálculo do procedimento que resultou nesse acréscimo (observação: na verdade, de acordo com essa metodologia, o acréscimo devido à escada em concreto deveria ser ligeiramente superior, uma vez que o parecerista deixou de incluir no cálculo a quantidade presente no item 5.8.5 do orçamento de referência) .
As razões alegadas pela empresa Andrade Galvão Engenharia Ltda. que a levaram a reduzir os insumos encontram-se no parágrafo 78.
Posteriormente, ao debruçar-se sobre o recurso da empresa Andrade Galvão Engenharia Ltda. contra a decisão que desclassificara sua proposta, o Sr. Ramildo Cavalcante Costa teceu considerações adicionais sobre o caso (peça 21, p. 29) . Considerou que a redução de 50% da quantidade de aço utilizada no serviço da escada em concreto armado, bem como a redução da área da seção transversal da estrutura da escada (devido à redução no material empregado nas formas) reduziriam significativamente a sua resistência estrutural. Reiterou que caberia à Andrade Galvão ter consultado previamente a Secretaria Municipal de Obras de Boa Vista/RR antes de promover as alterações que fez e que a proposta, tal como apresentada, poderia resultar em superfaturamento devido à deficiência na execução do serviço e/ou pela alteração da metodologia executiva empregada: 
Ora, vejamos, quando passamos a ter uma peça de concreto armado com seção transversal (...) reduzida em 50%, a mesma terá qualidade inferior ao estabelecido no projeto e orçamento básico da SMO/PMBV, além de alterar a metodologia executiva. 
Estas observações são óbvias, esclarecedoras, demonstrando que as modificações feitas pela empresa Andrade Galvão Engenharia Ltda foram significativas e não meramente ajustes para melhor execução. Detalhamos o item mais evidente (...) mas não menos importante foi a retirada de insumos importantes da forma trepante, bem como a redução da área de forma em 33% sem o prévio conhecimento do projeto estrutural. É evidente que as modificações quantitativas e qualitativas efetuadas pela empresa Andrade Galvão Engenharia Ltda. deixam indícios de superfaturamento.
Por fim, defendeu a desclassificação da proposta de preços da Andrade Galvão Engenharia Ltda. em virtude da situação relatada neste tópico.
Serviço referente a fôrma trepante
Ao analisar a composição de preços unitários do seguinte serviço proposto	 pela empresa Andrade Galvão Engenharia Ltda.:
- Item 12.3.3: Fôrma trepante. Total orçado para o item: R$ 2.615.679,66. Total oferecido na proposta R$ 1.842.241,82.
O Secretário Adjunto da Secretaria Municipal de Obras de Boa Vista/RR, Sr. Ramildo Cavalcante Costa, percebeu que aquela concorrente não observara a composição de preços do orçamento da licitação, ao suprimir insumos/composições ali presentes (barra roscada zincada de 3/4" e formas em chapa de madeira compensada plastificada com 18 mm de espessura) . A peça 348, p. 1 contém os detalhes das composições correspondentes.
Reputou que "quando a empresa retirou os índices de consumo (...) prejudicou a isonomia do procedimento licitatório, uma vez que as demais licitantes em tese assim não fizeram a supressão dos dois itens citados" (peça 4, p. 16) .
Afirmou que os dois subitens excluídos da composição seriam imprescindíveis à execução do serviço de fôrma trepante e que a sua supressão implicou na redução brusca do valor final do serviço e, consequentemente, da proposta da empresa. Acrescentou que, ao se considerar para esse serviço a utilização dos coeficientes do orçamento, o valor final (na proposta da empresa Andrade Galvão Engenharia Ltda.) sofreria um acréscimo de aproximadamente R$ 458 mil. A peça 348, p. 5 contém a memória de cálculo do procedimento que resultou nesse acréscimo.
Por consequência, o Sr. Ramildo Cavalcante Costa concluiu que o valor global da proposta de preços da empresa Andrade Galvão Engenharia Ltda. deveria ser, na verdade, acrescentado das quantias acima mencionadas, que juntas totalizam cerca de R$ 709 mil.
Em resumo, o órgão de apoio técnico à licitação considerou que a empresa Andrade Galvão Engenharia Ltda. quebrou a isonomia do certame ao alterar as composições de custos unitários dos serviços aqui examinados (concreto usinado, escada em concreto armado e fôrma trepante) , beneficiando-se com isso com a apresentação de uma proposta de menor valor que aquela que seria ofertada, caso tivesse se atido às respectivas composições de custos do orçamento da licitação. A comissão de licitação acolheu esse entendimento e desclassificou a proposta da empresa.
Julgamento da proposta de preços do Consórcio Sanches Tripoloni - Coema por parte da comissão de licitação (situação encontrada) 
Ao analisar a composição de preços unitários do seguinte serviço proposto pelo Consórcio Sanches Tripoloni - Coema:
12.2.2 - Execução de fundação indireta do tipo estacas d = 60 cm. Total orçado para o item: R$ 7.012.583,42. Total oferecido na proposta: R$ 5.426.626,90.
O serviço de execução de fundação indireta é o mais representativo da curva ABC do empreendimento, cerca de 12% do total orçado.
Num primeiro momento o Sr. Ramildo Cavalcante Costa acolheu, sem qualquer ressalva, a composição elaborada por aquele concorrente, a despeito da inclusão de duas parcelas não presentes na composição de referência e sem aderência ao serviço correspondente (aluguel de república para engenheiros e chave boia para estação elevatória) e da exclusão de duas parcelas constantes da composição de referência e cruciais para a execução da fundação (serviço de cravação metálica e execução de estaca encamisada) . A comissão de licitação seguiu o entendimento do órgão de apoio técnico. A peça 348, p. 3 contém os detalhes das composições correspondentes.
Em relação à composição de preços do seguinte serviço proposto pelo Consórcio Sanches Tripoloni - Coema:
3.1.1 - Administração local da obra com encargos complementares. Total orçado para o item: R$ 2.761.347,88. Total oferecido na proposta: R$ 2.486.929,64.
Novamente o Sr. Ramildo Cavalcante Costa acolheu in totum a composição elaborada por aquele concorrente, a despeito de a concorrente ter excluído em sua composição quatro itens presentes na composição de referência e do uso de unidade de medida incompatível com a do orçamento da licitação para três itens. A peça 348, p. 4 contém os detalhes das composições correspondentes.
Ao apresentar contrarrazões ao recurso da empresa Andrade Galvão Engenharia Ltda. contra a decisão que desclassificara sua proposta de preços, o Consórcio Sanches Tripoloni - Coema justificou não ter incluído encarregado administrativo financeiro, encarregado de pessoal, auxiliar de enfermagem do trabalho e vigia diurno na composição de custos do serviço de administração local, porque já dispunha dessa mão-de-obra (peça 61, p. 22) . Justificou também que o uso de unidade de medida "hora", no lugar de "mês", para os serviços de copeira, vigia noturno e técnico em segurança decorreria do fato de possuir essa mão-de-obra.
Ao não ver qualquer anormalidade na proposta de preços do Consórcio Sanches Tripoloni - Coema, o Sr. Ramildo Cavalcante Costa a considerou válida e que ela atenderia a todas as exigências do edital. A comissão de licitação endossou esse posicionamento.
Manifestação do sr. Artur José Lima Cavalcante filho em resposta à audiência (peça 327) 
Nas suas razões de justificativas o Sr. Artur José Lima Cavalcante Filho, então Presidente da comissão permanente de licitação de Boa Vista/RR, afirmou que o parecer técnico produzido pela Secretaria Municipal de Obras de Boa Vista/RR demonstrou a inexequibilidade da proposta apresentada pela empresa Andrade Galvão Engenharia Ltda. e que, ao ser corrigida, resultaria num valor global superior ao originalmente ofertado.
Afirmou que, ao utilizar os mesmos critérios tanto no julgamento da proposta de preços da Andrade Galvão Engenharia Ltda., quanto no julgamento da proposta de preços do Consórcio Sanches Tripoloni - Coema, verificou que apenas a proposta dessa última atendia as exigências do instrumento convocatório à Concorrência 47/2018 (Lote II) .
Sustentou que, após exaustivo debate técnico, a proposta da Andrade Galvão Engenharia Ltda. foi desclassificada pelos seguintes motivos: a) conter preço unitário superior ao do orçamento básico da administração (sobrepreço) ; b) suprimir índices de consumo de materiais imprescindíveis à execução da obra, que também resultou na falta de isonomia entre as propostas das licitantes.
O então Presidente da comissão permanente de licitação de Boa Vista/RR indicou que, em sua proposta, a empresa Andrade Galvão Engenharia Ltda., substituiu insumos por outros de qualidade inferior e apresentou metodologia de execução que poderia resultar em diminuição da qualidade, vida útil ou segurança da obra. 
Que, além disso, as modificações nas composições de custos unitários dos serviços de escada em concreto, fôrma trepante e do concreto classe de resistência C30, para concreto com cimento de alta resistência inicial (ARI) acarretariam sobrepreços indevidos na proposta de preços da empresa Andrade Galvão Engenharia Ltda.
Arguiu que a empresa Andrade Galvão Engenharia Ltda., não procurou a Secretaria Municipal de Obras para prestar, no momento oportuno, os esclarecimentos das razões que a levaram a promover as alterações nas composições de custos unitários dos serviços aqui examinados. Que a eventual classificação da proposta da empresa poderia ocasionar na celebração de aditivos durante a execução da obra, no sentido de readequá-la.
Afirmou ter fundamentado sua decisão de desclassificar a proposta da empresa Andrade Galvão Engenharia Ltda. no art. 40, inciso X, art. 44, § 3º e art. 48, inciso II, §§ 1º e 2º, todos da Lei 8666/93 e na Súmula 259 do TCU.
Em relação à proposta do Consórcio Sanches Tripoloni - Coema, o responsável alegou que esta concorrente considerou em sua composição de preços os subitens e insumos imprescindíveis à execução da obra. Que os pontos questionados sobre a proposta do consórcio, em sede de recurso apresentado pela Andrade Galvão, não mereceram prosperar e que foram atentamente respondidos.
Afirmou não ter havido descumprimento ao Acórdão 1487/2019-TCU-Plenário, uma vez que a Secretaria Municipal de Obras examinou detidamente as propostas, por meio de relatório técnico, tendo concluído que apenas a proposta do Consórcio Sanches Tripoloni - Coema atenderia a todas as exigências do edital e que essa proposta se mostrara a mais vantajosa para administração, conforme relatório da Controladoria Geral da União (CGU) .
Manifestação do sr. Ramildo Cavalcante Costa em resposta à audiência
Conforme já mencionado no parágrafo 16 desta instrução, o então Secretário Municipal de Obras Adjunto do Município de Boa Vista/RR não se manifestou no prazo concedido.
Análise das manifestações
As razões de justificativa do Sr. Artur José Lima Cavalcante Filho, então Presidente da comissão permanente de licitação de Boa Vista/RR, não trouxeram fatos novos, além dos já relatados nos autos, concernente às condutas dos responsáveis na condução dos trabalhos da Concorrência 47/2018. Por isso mesmo, não se mostram capazes de alterar o entendimento do TCU sobre as questões discutidas neste processo de denúncia.
Considerações preliminares
Diante da possibilidade de existirem lacunas, omissões, inclusões, falhas ou informações nas propostas de preços oferecidas pelos licitantes e destoantes do orçamento base da licitação e que, pela sua materialidade e relevância necessitem ser elucidadas, a comissão de licitação pode valer-se da prerrogativa estabelecida no art. 43, § 3º da Lei 8.666/93, com o objetivo de obter junto aos participantes os esclarecimentos necessários:
art. 43. A licitação será processada e julgada com observância dos seguintes procedimentos:
 (...) 
IV - verificação da conformidade de cada proposta com os requisitos do edital e, conforme o caso, com os preços correntes de mercado ou fixados por órgão oficial competente (...) 
 (...) 
§ 3º É facultada à Comissão ou autoridade superior, em qualquer fase da licitação, a promoção de diligência destinada a esclarecer ou a complementar a instrução do processo, vedada a inclusão posterior de documento ou informação que deveria constar originalmente da proposta.
 (...) 
A posse desses detalhamentos adicionais permitirá à comissão de licitação e aos órgãos de apoio a formulação de um melhor juízo sobre a consistência técnica e factibilidade das propostas de preços ofertadas e uma maior garantia de que se está selecionando a melhor proposta para atender ao interesse público, fim último buscado numa licitação pública. 
Sem dispor desses elementos adicionais, a deliberação sobre as propostas de preços é ilegal, deficiente, imprecisa, imotivada, subjetiva e destituída de elementos de convicção que lhe garanta legitimidade. O próprio instrumento convocatório da Concorrência 47/2018 previra, em sua cláusula 8.13-e.3 (peça 71, p. 12) a possibilidade de o licitante comprovar a viabilidade dos preços constantes em sua proposta.
A correção da planilha após a fase de lances ou abertura dos envelopes apresentados em uma licitação é tema recorrente nesta Casa. O Tribunal de Contas da União já firmou entendimento de ser possível à empresa ofertante da melhor proposta corrigir a planilha apresentada durante o certame, desde que essa possibilidade não resulte em aumento do valor total já registrado. Nessa linha são os seguintes julgados:
A existência de erros materiais ou omissões nas planilhas de custos e preços das licitantes não enseja a desclassificação antecipada das respectivas propostas, devendo a Administração contratante realizar diligências junto às licitantes para a devida correção das falhas, desde que não seja alterado o valor global proposto. 
 (Acórdão 2546/2015-TCU-Plenário, relator Ministro André de Carvalho) 
Erro no preenchimento da planilha de formação de preço do licitante não constitui motivo suficiente para a desclassificação da proposta, quando a planilha puder ser ajustada sem a necessidade de majoração do preço ofertado. 
 (Acórdão 1811/2014-TCU-Plenário, relator Ministro Augusto Sherman) 
Ao indicar propostas como presumidamente inexequíveis, a Administração deve abrir às respectivas empresas a possibilidade de comprovação da viabilidade de suas propostas, com a apresentação de documentação que comprove que os custos dos insumos são coerentes com os de mercado e que os coeficientes de produtividade são compatíveis com a execução do objeto do contrato.
 (Acórdão 1426/2010-TCU-Plenário, de relatoria do Min. Aroldo Cedraz) 
O TCU também entende que a correção que não altere o valor global da proposta não configura apresentação de informações ou documentos novos vedados pela lei, mas apenas o detalhamento do preço já fixado na disputa de lances ou comparação de propostas. Nessa linha:
Não cabe a inabilitação de licitante em razão de ausência de informações que possam ser supridas por meio de diligência, facultada pelo art. 43, § 3º, da Lei 8.666/93, desde que não resulte inserção de documento novo ou afronta à isonomia entre os participantes. 
 (Acórdão 2873/2014-TCU-Plenário, relator Ministro Augusto Sherman) 
Obviamente que os esclarecimentos adicionais aqui tratados podem ser acolhidos ou rejeitados pela comissão. Tudo dependerá dos argumentos técnicos apresentados pelo licitante sobre a consistência técnica ou não da sua proposta.
O art. 2º, inciso II, do Decreto 7.983/2013 - que trata das regras e critérios para elaboração do orçamento de referência de obras e serviços de engenharia, contratados e executados com recursos dos orçamentos da União - definiu composição de custo unitário como sendo o detalhamento do custo unitário do serviço, que expresse a descrição, quantidades, produtividades e custos unitários dos materiais, mão de obra e equipamentos necessários à execução de uma unidade de medida.
Por ser baseado em previsões, todo o orçamento de obra de engenharia é sempre aproximado, embora necessite ser tão preciso quanto possível. Uma das fontes de imprecisão é justamente a estimativa dos custos unitários, porque se baseia numa média. A outra é na estimativa dos quantitativos do serviço. Assim, quando se diz que determinada quantidade X de um serviço será executada a um custo Y, a rigor isso jamais ocorre na prática. O mais correto é afirmar que determinada quantidade X ± ¿X de um serviço será executada a um custo Y ± ¿X com certa margem de confiança. 
Empresas distintas, com experiências diversas, oferecem nas suas composições de custos unitários coeficientes de produtividades compatíveis com a sua realidade. Treinamentos das equipes, capacitação e metodologias mais eficientes de execução dos serviços possibilitam que ofereçam coeficientes mais vantajosos que os constantes do orçamento da licitação. Empresas mais eficientes conseguirão, na prática, apresentar coeficientes melhores do que os dos referenciais, enquanto empresas menos eficientes provavelmente utilizarão coeficientes maiores que os referenciais. Poderão, inclusive, modificar a própria composição de custos de determinado serviço que se lhe afigure mais favorável à disputa, desde que não prejudique a execução do serviço e atenda às necessidades da administração. Daí a obrigatoriedade de competição em contratações públicas.
Em resumo, ao elaborar sua proposta, é possível ao licitante realizar os seguintes ajustes nas composições referenciais de determinado serviço, lembrando que uma composição também pode ter como parcela uma composição auxiliar: a) incluir, excluir ou alterar insumos/composições auxiliares; b) alterar os coeficientes de produtividade e custos unitários. 
Não se está defendendo alterações indiscriminadas, mas somente aquelas que possam ser justificadas tecnicamente. Se um licitante apresenta serviço evidentemente inexequível, ele deve ser questionado (ou até mesmo desclassificado prontamente, desde que haja motivação suficiente para tanto) .
Certamente há determinados tipos de alterações nas composições de custos unitários de um serviço qualquer que implicam na absoluta inviabilidade de execução. Nesses casos, a comissão deve fundamentar muito bem sua decisão e desclassificar a proposta. Caso persista alguma dúvida sobre a proposta, a comissão de licitação não deve desclassificá-la sumariamente, mas antes usar a prerrogativa do art. 43, § 3º da Lei 8.666/93. Dois exemplos talvez ajudem a esclarecer o que se está afirmando.
A Tabela 1, extraída do Sinapi para uma determinada localidade e data-base, contém a composição dos custos unitários para a execução de 1,00 m de meio-fio feito em concreto pré-fabricado. O coeficiente de 1,005 utilizado para o item de meio-fio de concreto pré-moldado considera que, para a execução de 1,00 m de meio-fio, existirá uma perda de 0,005 m/m, ou 0,5% de perda devida ao processo construtivo. Esse percentual de perdas, em outras palavras, coeficiente, pode variar de empreiteira de acordo com a expertise do pessoal de campo, dos métodos construtivos utilizados, etc.
Na mesma composição, são necessários, em média, 0,007 m3 de areia e 0,002 m3 de argamassa, traço 1:3, para executar 1,00 m de meio-fio. Certamente como, já se encontra incluída nessas quantidades alguma fração devida a perdas naturais do processo construtivo, caso determinada licitante acredite poder executar o serviço com menos ou mais perda de material, poderá apresentar coeficientes distintos dos de referência.
Tabela 1. Composição paradigma do serviço 94273 do Sinapi (meio-fio) .
	94273 - Assentamento de guia (meio-fio) em trecho reto, confeccionada em concreto pré-fabricado, dimensões de 100X15X13X30cm (comprimento X base inferior X base superior X altura) para vias urbanas (uso viário) AF 6/2016 

	Código
	Descrição
	Unid.
	Coef.
	Preço
 (R$/Unid./m) 
	Total
 (R$/m) 

	370
	Areia média - posto/jazida/fornecedor (retirado na jazida, sem transporte) 
	m3
	0,007
	38,50
	0,27

	4059
	Meio-fio ou guia de concreto, pré-moldado, comp. 1 m, 30 cm X 15/12 cm (H X L1/L2) 
	m
	1,005
	16,00
	16,08

	88309
	Pedreiro com encargos complementares
	h
	0,394
	17,29
	6,81

	88316
	Servente com encargos complementares
	h
	0,394
	12,95
	5,10

	88629
	Argamassa traço 1:3 (cimento e areia média) , preparo manual AF 08/2014
	m3
	0,002
	352,75
	0,71

						28,97

Dessa forma, ainda no exemplo citado, pode-se esperar, por parte dos licitantes, alguma variação no coeficiente paradigma de 1,005 para o item de meio-fio de concreto pré-moldado, bem como para os demais coeficientes. 
Mas, se determinado participante "A" considerar, na sua composição de custos (Tabela 2) , por exemplo, o coeficiente de 0,650 m para o insumo de meio-fio (cód. 4059) , então ou ele será capaz de criar do nada 0,350 m de meio-fio (diferença entre 1,000 m e 0,650 m) ou, o que é mais coerente, que executará o serviço com dimensão inferior à esperada.
Ainda em relação à Tabela 2, ao utilizar quantidade muito menor de areia média e argamassa que a especificada na composição paradigma, tal licitante está implicitamente afirmando que executará o serviço em total desacordo com o estipulado. Significa dizer que o serviço não terá a mesma qualidade, resistência mecânica nem a durabilidade pretendida na licitação.
Dessa forma, as próprias considerações acima poderiam ser utilizadas pela comissão de licitação como argumento técnico para não aceitar a proposta dessa licitante fictícia, no tocante ao serviço de meio-fio, porque não se trata de mera correção ou falha de pequena monta, mas de erro de ordem técnica indefensável, que escapa às circunstâncias do art. art. 43, § 3º da Lei 8.666/93. Não obstante, a desclassificação da proposta como um todo dependerá do quanto o serviço é relevante na obra licitada.
Tabela 2. Composição de licitante fictício "A" para o serviço de meio-fio.
	94273 - Assentamento de guia (meio-fio) em trecho reto, confeccionada em concreto pré-fabricado, dimensões de 100X15X13X30cm (comprimento X base inferior X base superior X altura) para vias urbanas (uso viário) AF 6/2016 

	Código
	Descrição
	Unid.
	Coef.
	Preço
 (R$/Unid./m) 
	Total
 (R$/m) 

	370
	Areia média - posto/jazida/fornecedor (retirado na jazida, sem transporte) 
	m3
	0,004
	38,50
	0,15

	4059
	Meio-fio ou guia de concreto, pré-moldado, comp. 1 m, *30 X 15/12 * cm (H X L1/L2) 
	m
	0,650
	16,00
	10,40

	88309
	Pedreiro com encargos complementares
	h
	0,394
	11,42
	4,50

	88316
	Servente com encargos complementares
	h
	0,394
	9,12
	3,59

	88629
	Argamassa traço 1:3 (cimento e areia média) , preparo manual AF 08/2014
	m3
	0,001
	320,30
	0,32

						18,96

Ainda em relação ao exemplo citado, não parece sensato desclassificar sumariamente a composição oferecida por um licitante fictício "B" somente porque alterou ligeiramente alguns coeficientes e suprimiu outro. Diferentemente da situação anterior, o mais adequado, neste caso, seria a comissão diligenciar o participante, conforme orienta o já citado art. 43, § 3º da Lei 8.666/93.
Tabela 3. Composição de licitante fictício "B" para o serviço de meio-fio.
	94273 - Assentamento de guia (meio-fio) em trecho reto, confeccionada em concreto pré-fabricado, dimensões de 100X15X13X30cm (comprimento X base inferior X base superior X altura) para vias urbanas (uso viário) AF 6/2016 

	Código
	Descrição
	Unid.
	Coef.
	Preço
 (R$/Unid./m) 
	Total
 (R$/m) 

	370
	Areia média - posto/jazida/fornecedor (retirado na jazida, sem transporte) 
	m3
	0,008
	42,00
	0,34

	4059
	Meio-fio ou guia de concreto, pré-moldado, comp. 1 m, 30 cm X 15/12 cm (H X L1/L2) 
	m
	1,010
	18,20
	18,38

	88309
	Pedreiro com encargos complementares
	h
	0,333
	17,29
	5,76

	88316
	Servente com encargos complementares
	h
	0,000
	12,95
	0,00

	88629
	Argamassa traço 1:3 (cimento e areia média) , preparo manual AF 08/2014
	m3
	0,003
	362,75
	1,09

						25,57

Mesmo quando o preço unitário do serviço se mostrar superior ao do referencial, não há que se falar em sobrepreço, sem uma análise mais pormenorizada. Muito menos quando se trata do custo unitário da composição de um serviço. Segundo a p. 73 do manual do TCU denominado "Orientações para elaboração de planilhas orçamentárias de obras públicas", elaborado em 2014 e disponível na página do órgão na internet:
 (...) tais valores podem ser compensados por outros preços unitários que estão com desconto em relação ao Sinapi, de forma que não haja sobrepreço global no contrato. O TCU tem entendido [Acórdãos 798/2008, rel. Min. Augusto Nardes, 1.414/2003, rel. Min. Marcos Vilaça, 388/2004, rel. Min. Walton Alencar e 1.746/2003, rel. Min. Humberto Souto, todos do Plenário] que na avaliação econômica do contrato, o eventual sobrepreço existente deve ser apurado de forma global, isto é, fazendo-se as compensações dos preços excessivos de alguns itens com os descontos verificados em outros.
 (...) 
É necessário observar, ainda, se a existência de sobrepreços unitários em determinados itens não causaria o chamado "superfaturamento de cronograma", em que o licitante eleva artificialmente os preços dos serviços a serem executados no início do contrato para abandoná-lo assim que ele não mais se mostrar vantajoso.
 (...) as discrepâncias dos preços existentes (...) apenas causam prejuízos quando se realizam aditivos em que são acrescidos quantitativos para itens de serviço cujos valores eram excessivos em relação aos demais licitantes, ou, ainda, quando suprimidas as quantidades daqueles itens cujos preços eram vantajosos para a administração contratante.
Em síntese, todo licitante dispõe de certa flexibilidade no momento de elaborar as suas composições de custos unitários, desde que adequadas e pertinentes à execução dos serviços e desde que atendam ao critério de aceitabilidade das propostas.
Do serviço de fôrma trepante
A empresa Andrade Galvão Engenharia Ltda. alegou, em sede de recurso contra a decisão que desclassificara sua proposta de preços que, em relação ao serviço 12.3.3 - Fôrma trepante, que a supressão do subitem de fabricação de fôrma em chapa de madeira compensada decorrera do fato de já estar contemplado no subitem de fôrma trepante com console e que a exclusão da barra roscada de 3/4" decorreu da metodologia construtiva por ela empregada, que previa, no subitem de barra de ancoragem com rosca de 5/8", aprumador metálico para garantir o alinhamento vertical entre outros, tornando desnecessária a utilização da barra roscada de 3/4" (peça 2, p. 81) . 
Essas explicações, ainda que carentes de maior detalhamento, deixaram de ser examinadas com a profundidade devida, tanto pelo órgão de apoio técnico, quanto pela comissão de licitação no sentido de acatá-las ou refutá-la.
Consequentemente, não há como afirmar se são pertinentes ou não tais modificações de modo a demonstrar ou não sua viabilidade. Ainda que o preço unitário do serviço de forma trepante oferecido pela empresa Andrade Galvão Engenharia Ltda. seja inferior ao de referência, as alterações que promoveu na composição de custos unitários desse serviço podem ser de tal monta que realmente impliquem na inviabilidade de sua execução com a qualidade almejada pelo órgão contratante.
Dos serviços de escada em concreto
Relativamente às alterações de coeficientes observadas no serviço de escada em concreto armado, a empresa Andrade Galvão Engenharia Ltda. argumentou que, como a escada seria inteiramente apoiada nos taludes, seria possível reduzir o coeficiente do subitem de montagem/desmontagem de fôrma em madeira serrada e do subitem de armação de estruturas de concreto armado. Considerou que os coeficientes presentes no orçamento para esse serviço se aplicariam ao caso de a escada ser flutuante (peça 2, p. 83) . 
Novamente, tanto o órgão de apoio técnico quanto a comissão de licitação, ao se depararem com essas explicações, deixaram de examiná-las apropriadamente.
Consequentemente, não há como afirmar se são pertinentes ou não tais modificações de modo a demonstrar ou não sua viabilidade. Ainda que o preço unitário do serviço de forma trepante oferecido pela empresa Andrade Galvão Engenharia Ltda. seja inferior ao de referência, as alterações que promoveu na composição de custos unitários desse serviço podem ser de tal monta que realmente impliquem na inviabilidade de sua execução com a qualidade pretendida pelo órgão contratante.
A Secretaria Municipal de Obras de Boa Vista/RR compreendeu que, antes da sessão de abertura dos trabalhos, a empresa Andrade Galvão Engenharia Ltda. deveria tê-la procurado para saber se poderia apresentar sua proposta com as alterações que pretendia fazer, de modo a permitir a avaliação prévia do órgão contratante e, caso recepcionada, dar amplo conhecimento aos demais licitantes de modo a manter o tratamento isonômico entre os licitantes (peça 19, p. 16) .
É parcialmente correto esse entendimento do Secretário Municipal de Obras Adjunto, porque encontra amparo no art. 40, inciso VIII da Lei 8.666/93. É prática bastante usual em licitações a troca de mensagens entre as participantes e a comissão de licitação, previamente à sessão de abertura dos trabalhos, com o propósito de dirimir dúvidas de toda ordem a respeito do certame. Entretanto, esse expediente não substitui nem elimina a já citada prerrogativa contida no art. 43, § 3º da Lei 8.666/93.
Dos serviços referentes a concreto usinado bombeável
Na instrução de peça 276, p. 7 constatou-se que o preço unitário (sem BDI) de R$ 1.293,55/m3 oferecido pela empresa Andrade Galvão Engenharia Ltda. para os itens 5.4.2, 5.8.2, 6.3.2, 6.4.2, 7.4.2, 8.3.3, 8.4.1, 11.1.4, 11.2.4 e 12.13.11, de R$ 1.331,81 para o item 12.2.12 e de R$ 1.345,20 para o item 12.3.2 são todos inferiores ao preço unitário do orçamento de referência, R$ 1.359,00/m3. Dessa forma, não procede o apontamento de sobrepreço alegado pelo órgão contratante.
Não há objeções ao fato de a empresa Andrade Galvão Engenharia Ltda. ter apresentado composição de custos para o serviço de concreto usinado bombeável distinta da composição de referência. Esse não pode ser um motivo para desclassificar sua proposta, a menos que fique demonstrado que as alterações que promoveu comprometem ou mesmo inviabilizam a própria execução do serviço.
No presente caso, ao reduzir substancialmente a quantidade estipulada em projeto de aditivo impermeabilizante na composição do concreto usinado bombeável (5 kg contra 20 kg da composição de referência) , é plausível a alegação do órgão contratante de que tal supressão poderá implicar na menor vida útil da obra e na formação de patologias precoces, porque o uso de aditivos se destina a melhorar a característica do concreto ao modificar a resistência ao impacto, melhorar o acabamento superficial e aumentar a sua dureza. Por outro lado, o aditivo pode servir também para reduzir o custo do material.
Assim, para o caso específico dos serviços envolvendo concreto usinado bombeável (que isoladamente representam algo em torno de 6% do total orçado, cf. peça 109) , procede a crítica do órgão contratante. Ao modificar as especificações do serviço no nível em que foram feitas, sem o prévio questionamento na fase de abertura, o licitante provocou alterações no projeto no mínimo temerosas. Relembre-se que além da alteração da quantidade de aditivos, a empreiteira também alterou o tipo de cimento empregado na composição.
Ainda que o preço unitário do serviço de concreto usinado bombeável oferecido pela empresa Andrade Galvão Engenharia Ltda. seja inferior ao de referência, as alterações que promoveu na composição de custos unitários desse serviço podem ser de tal monta que realmente impliquem na inviabilidade de sua execução com a qualidade pretendida pelo órgão contratante.
Do critério de desclassificação baseado no preço unitário de insumo ou de composição auxiliar pertencentes a composição de custos de serviços
O órgão de apoio técnico e a comissão de licitação erraram ao confundirem preço unitário de serviço com preço unitário de parcela (insumo ou composição auxiliar) presente na composição de custos de determinado serviço. Dessa maneira, no lugar de comparar os preços unitários dos serviços das propostas com aqueles do orçamento da licitação, os responsáveis adotaram como critério de desclassificação as situações em que os preços unitários das parcelas que compunham o serviço da proposta situavam-se acima dos correspondentes aos do orçamento. Como agravante, como será visto no tópico referente ao item 9.3.2 do Acórdão 3.062/2019, adotou-se esse tipo de critério exclusivamente para a empresa Andrade Galvão Engenharia Ltda.
Não há previsão nas normas que regem a matéria de se utilizar esse tipo de critério como medida para classificar ou desclassificar a proposta de preços. O detalhamento de preços de que trata a composição de custos unitários de determinado serviço serve para motivar o preço referencial resultante, instigar a competitividade e permitir ao particular conhecer todas as nuanças da contratação e com isso formular sua proposta com base nas metodologias construtivas sobre as quais detém know-how e usar coeficientes de produtividade de acordo sua experiência acumulada anterior.
 Jamais os preços das parcelas presentes na composição de custos unitários de certo serviço de determinada proposta, bem como a substituição, supressão, inclusão ou modificação de coeficientes, em relação à composição referencial, podem ser empregados, de per si, como critérios eliminatórios de proposta, a menos que flagrantemente absurdas.
A desclassificação de uma proposta somente pode ser arguida se, cumulativamente, a composição de custos unitários apresentada pela licitante se refira a um serviço relevante da obra e as modificações que promovera em relação à composição de referência sejam da tal ordem que não restem dúvidas a respeito da impossibilidade de sua execução.
Na lição de Campelo & Jardim (Campelo, Valmir & Jardim, Rafael, in Obras Públicas: comentários à jurisprudência do TCU. 4ª ed. Fórum, 2018, p. 146) o detalhamento de preços da proposta:
Não se destina a desclassificar concorrente por sobrestimativa de eventual insumo, posto que tal rigorismo em nada contribui para a obtenção da "melhor proposta". A demonstração objetiva de todos os custos do empreendimento subsidia a Administração em eventuais análises de exequibilidade da oferta. Também evita a ocorrência de duplicidades de encargos dispostos no orçamento e serve de lastro probatório para o discernimento de futuros pleitos de reequilíbrio econômico-financeiro. Trata-se, finalmente, da necessária motivação do preço ofertado, supedâneo do julgamento e da avaliação da real vantagem do preço oferecido pelo particular. 
A comparação, para efeitos de classificação ou desclassificação de proposta, deve ser obrigatoriamente feita em relação ao preço global e aos preços unitários, esses últimos compreendidos como aqueles que se fazem presentes na planilha de quantitativos físico-financeiros. Na Lei 8.666/93, o art. 40, inciso X, estabelece que o edital deverá conter critério para aceitabilidade dos preços unitário e global, permitida a fixação de preços máximos e vedados a fixação de preços mínimos. Por sua vez, o Decreto 7.983/2013 assim prevê (grifos ausentes do texto original) :
art. 11. Os critérios de aceitabilidade de preços deverão constar do edital de licitação para contratação de obras e serviços de engenharia;
 (...) 
art. 13. Em caso de adoção dos regimes de empreitada por preço global e de empreitada integral, deverão ser observadas as seguintes disposições para a formação e aceitabilidade dos preços:
I - na formação do preço que constará das propostas dos licitantes, poderão ser utilizados custos unitários diferentes daqueles obtidos a partir dos sistemas de custos de referência previstos neste Decreto, desde que o preço global orçado e o de cada uma das etapas previstas no cronograma físico-financeiro do contrato, observado o art. 9º, fiquem iguais ou abaixo dos preços de referência da administração pública obtidos na forma do Capítulo II, assegurado aos órgãos de controle o acesso irrestrito a essas informações;
 (...) 
Parágrafo único. Para o atendimento do art. 11, os critérios de aceitabilidade de preços serão definidos em relação ao preço global e de cada uma das etapas previstas no cronograma físico-financeiro do contrato, que deverão constar do edital de licitação.   
A comissão de licitação também deveria ter diligenciado o Consórcio Sanches Tripoloni - Coema, nos termos do já comentado art. 43, § 3º da Lei 8.666/93, com vistas a obter esclarecimentos que a levaram a suprimir, na composição dos custos unitários do serviço de fundação indireta (cf. peça 348, p. 3 e 4) , parcelas essenciais e indispensáveis para sua execução. 
De fato, na composição de custos do serviço 12.2.2 - Execução de fundação indireta tipo estacas d = 60 cm, o Consórcio Sanches Tripoloni - Coema retirou da sua proposta justamente as parcelas mais significativas sem as quais parece ser impossível executar tal serviço: cravação metálica d = 60 cm e estaca tubada. Essa afirmação foi confirmada posteriormente, já durante a execução das obras, as se constatar que a contratada substituiu o serviço de fundação do orçamento por outro mais econômico, conforme relatado no parágrafo 11 desta instrução. 
A respeito da alteração do tipo de fundação utilizada na obra, a equipe de auditoria do TCU que a fiscalizou se manifestou nos seguintes termos, endossados nesta instrução:
Também é necessário salientar que durante a visita à obra foi informado que a alteração de metodologia de execução das fundações foi bem recebida pelos envolvidos, pois, por se tratar de uma solução comumente utilizada no mercado e de fácil execução, possibilitaria o adiantamento do cronograma da obra. Fato que causa interesse à Prefeitura e à Contratada, uma vez que o município e executora pretendem antecipar a entrega da obra para dezembro de 2020, embora o cronograma físico financeiro vigente preveja a conclusão em abril de 2021.
Nesse ponto importa registrar que o item 9.5 do Acórdão 3062/2019-TCU-Plenário determinou que cópia da peça 316 do TC Processo 006.943/2019-8 fosse analisada no âmbito dessa auditoria. A citada peça é uma petição do denunciante questionando as implicações econômicas e técnicas da alteração do projeto de fundação.
Em relação às implicações econômicas, saliente-se que inicialmente a alteração promovida diminuiu o valor do contrato, trazendo economia aos cofres públicos. Além do mais, mitigando o risco de haver qualquer impacto financeiro futuro, a planilha orçamentária vigente, a qual já contempla as alterações ocasionadas pela substituição do projeto de fundação, foi devidamente analisada juntamente com os demais serviços do contrato.
A alteração do projeto de fundação se embasou na proposição, pelo Consórcio vencedor, de nova solução para a execução das fundações, a qual foi acatada pela fiscalizadora e pela prefeitura como uma melhor alternativa técnica e financeira.
Destaca-se que o projeto executivo licitado, apresentou relatório técnico especificando que a infraestrutura fosse executada com as técnicas de fundação em estacas metálicas ou fundação em tubulões de ar comprimido.
Contudo, embasado em novos estudos e sondagens (...) e na necessidade de se executar a fundação em época de cheia do Rio Branco (caracterizando a necessidade de elevação do nível de implantação do bloco de implantação por meio de aterro) , foi apresentada a solução de execução da fundação utilizando a técnica hélice contínua, uma vez que a solução anterior poderia impactar o cronograma já que o início da obra se daria durante a época de cheia do Rio Branco e as fundações apenas poderiam ser executadas durante o período de baixa do rio.
A equipe verificou que a alteração não prejudicou a fase de habilitação da licitação que deu origem ao contrato, uma vez que o edital previa como critério de habilitação técnica a "Execução de fundação indireta tipo estaca" (evidência 2, p. 25) , não havendo especificação do tipo de estaca a ser comprovado.
Da mesma maneira, a comissão de licitação também deveria ter diligenciado o Consórcio Sanches Tripoloni - Coema para obter esclarecimentos em relação as alterações que promovera no serviço 3.1.1 - Administração local da obra com encargos complementares, especialmente quanto ao emprego de unidade de medida incompatível para a caracterização das parcelas relativas a serviço de copeira, vigia noturno e técnico em segurança, a exclusão de quatro profissionais que compõem o orçamento referencial e aos preços unitários bastante superiores ao de referência para o engenheiro geral do contrato, apontador, almoxarife e auxiliar administrativo.
É oportuno mencionar que a CGU detectara superestimativa do orçamento do serviço de administração local da obra no valor de R$ 5.138.447,23 (peça 347, p. 25) .
Não podem ser acolhidas as justificativas do consórcio acerca do uso de "hora" no lugar de "mês", descritas no parágrafo 41 por mera distorção matemática (não é possível admitir que um mês equivalha a 24 horas) e por absoluta incoerência ao vincular a alteração da unidade de medida de tempo à disponibilidade de mão-de-obra. Dessa feita, persiste a deficiência na composição de custos unitários do serviço de administração local oferecida pelo consórcio vencedor da Concorrência 47/2018.
É significativo destacar que o serviço de fundação e o serviço de administração local são, respectivamente, o mais importante e o terceiro da curva ABC do empreendimento. 
Inobservância dos Princípios da seleção da proposta mais vantajosa para a Administração e da Isonomia (Item 9.3.2 Do Acórdão 3062/2019-TCU-Plenário) 
Por inobservância dos princípios da seleção da proposta mais vantajosa para a administração e da isonomia compreende-se fundamentalmente que o órgão de apoio técnico, Secretaria Municipal de Obras de Boa Vista/RR, representado pelo seu Secretário Adjunto, Sr. Ramildo Cavalcante Costa e a comissão de licitação, na pessoa do seu Presidente, Sr. Artur José Lima Cavalcante Filho:
deixaram de contratar injustificadamente proposta no valor de R$ 52.035.061,50, oferecida pela empresa Andrade Galvão Engenharia Ltda. para contratar proposta menos econômica, R$ 52.605.127,90, oferecida pelo Consórcio Sanches Tripoloni - Coema;
não utilizaram os mesmos critérios ao analisar a proposta da empresa Andrade Galvão Engenharia Ltda. e a proposta do Consórcio Sanches Tripoloni - Coema.
Sistemática utilizada pelo Secretário Adjunto da Secretaria Municipal de Obras de Boa Vista/RR na análise da proposta da empresa Andrade Galvão Engenharia Ltda.
Ao analisar a proposta de preços da empresa Andrade Galvão Engenharia Ltda., o Secretário Adjunto do órgão de apoio técnico à licitação alterou as composições de preços relativamente aos serviços de itens 4.3.9 e 5.8.5, escada em concreto armado, FCK = 15 MPA, moldada in loco (inclusos fôrma, armação e lançamento) e item 12.3.3, fôrma trepante, de modo a substituir os coeficientes utilizados pela licitante por aqueles do orçamento de referência, mantendo os preços unitários da proposta. A peça 348, p. 5-6 contém os detalhes desse procedimento que resultou num acréscimo de R$ 251.511,26 e R$ 457.733,90, respectivamente, ao valor da proposta original. Na verdade, de acordo com essa metodologia, o acréscimo devido à escada em concreto deveria ser ligeiramente superior, uma vez que o parecerista deixou de incluir no cálculo a quantidade presente no item 5.8.5 do orçamento de referência.
O Sr. Ramildo Cavalcante Costa considerou que as modificações promovidas nas composições de custos unitários levadas a efeito pela empresa Andrade Galvão Engenharia Ltda. tinham o objetivo de camuflar tais acréscimos e implicariam em falta de isonomia dessa concorrente em relação aos outros licitantes. Por tais razões decidiu por desclassificá-la do certame, posicionamento acolhido pelo Presidente da comissão de licitação.
Sistemática utilizada pelo Secretário Adjunto da Secretaria Municipal de Obras de Boa Vista/RR na análise da proposta do Consórcio Sanches Tripoloni - Coema
Apesar de o Consórcio Sanches Tripoloni - Coema também ter modificado as composições de custos unitários dos serviços de fundação e administração local das obras, conforme já discorrido nos parágrafos 36 a 42 desta instrução, não se dispensou a esse concorrente o mesmo tratamento dado à empresa Andrade Galvão Engenharia Ltda.
Mais tarde, em decorrência de recurso e de contrarrazões, o Sr. Ramildo Cavalcante Costa reanalisou a proposta do consórcio de modo a, baseado no desconto oferecido pela empresa em relação ao valor do orçamento da licitação, corrigir o serviço de fundação para concluir que a proposta da empresa implicaria, se submetida ao tipo de correção por ele imaginada, numa redução de R$ 1.051.627,70 (peça 67, p. 24) :
Logo a razão entre [o valor do orçamento e o da proposta do consórcio] representa o desconto dado pelo Consórcio Sanches Tripoloni - Coema que foi de aproximadamente 0,899828284987. Este valor representa o quanto a proposta apresentada reduziu seu valor em relação à Administração, mantendo a relação de desconto, que é imprescindível neste tipo de avaliação, logo todos os preços de serviços e de insumos a serem corrigidos deverão ter este valor como fator de multiplicação. 
Não é possível utilizar o critério proposto pela recorrente Andrade Galvão Engenharia Ltda., que fez uso do "preço cheio" sem considerar o desconto necessário acima exposto. Ademais, realiza-se a demonstração dos cálculos com a utilização do desconto devido 
O procedimento adotado pelo Sr. Ramildo Costa relativamente às falhas observadas na proposta do Consórcio Sanches Tripoloni - Coema foi essencialmente o seguinte:
I.  calcular o desconto oferecido pelo consórcio, relação entre o valor de sua proposta e o do orçamento da licitação: R$ 52.605.127,90/R$ 58.461.282,32 = 0,89982849867;
II.  aplicar o coeficiente obtido acima sobre os preços das parcelas da composição referencial dos custos unitários do serviço de fundação indireta para obter o preço unitário do serviço igual a R$ 2.138,86/m;
III.  atribuir ao Consórcio Sanches Tripoloni - Coema não o preço unitário desse serviço oferecido na sua proposta, R$ 2.652,98/m, mas o preço unitário obtido do procedimento descrito no item acima, R$ 2.138,86/m;
IV.  aplicar sobre o valor de R$ 2.138,86 o BDI 27,54% de modo a obter o preço unitário final de R$ 2.727,90/m e atribui-lo ao Consórcio Sanches Tripoloni - Coema;
V.  como a quantidade prevista do serviço corresponde a 1.603,80 m, o preço do serviço a ser atribuído ao Consórcio Sanches Tripoloni - Coema será igual a 1.603,80 m × R$ 2.727,90/m ou R$ 4.375.006,02;
VI. subtrair o valor proposto pelo consórcio para esse serviço (peça 273, p. 10) , R$ 5.426.626,90, do valor obtido no item V acima, R$ 4.375.006,02 de modo a obter R$ 1.051.620,88;
VII. o valor obtido no item anterior, R$ 1.051.620,88 pode ser compreendido como um desconto oferecido pelo consórcio em relação ao valor orçado.  
A peça 348, p. 7 contém a memória de cálculo do procedimento descrito no item  II acima.
Procedimento semelhante ao descrito no parágrafo 106, foi empregado pelo Sr. Ramildo Cavalcante Costa relativamente ao serviço de administração local, de modo a concluir que, embora ele passasse de R$ 2.486.929,64 (peça 273, p. 1) para R$ 2.746.437,60 (peça 67, p. 26) , ainda assim seria inferior ao valor previsto no orçamento da licitação, R$ 2.761.347,88 (peça 271, p. 1) .
Manifestação do sr. Artur José Lima Cavalcante filho em resposta à audiência (peça 327) 
O responsável afirmou que a administração analisou detalhadamente os preços unitários que compõem a planilha orçamentária dos concorrentes, à luz da jurisprudência do TCU, da literatura aplicável e do disposto na Súmula 259/2010 do TCU, a qual determina que nas contratações de obras e serviços de engenharia, a definição do critério de aceitabilidade dos preços unitários e global, com fixação de preços máximos para ambos, é obrigação e não faculdade do gestor.
Asseverou que a decisão de desclassificar a proposta da empresa Andrade Galvão Engenharia Ltda. e de classificar a do Consórcio ocorreu em perfeita legalidade e em atendimento ao interesse público. Afirmou não ter havido ofensa aos princípios da seleção da proposta mais vantajosa para administração e da isonomia no certame.
O responsável reportou-se ao Relatório 201902258 da Controladoria-Geral da União (CGU) , o qual teve como objetivo avaliar a regularidade do processo de planejamento da contratação e de seleção do contratado da obra de requalificação da orla do Rio Branco/Bacia de Caxangá, apontando o seguinte trecho das conclusões do relatório:
Análise das principais composições unitárias das propostas das empresas habilitadas: verificaram-se que três CPU's da empresa Andrade Galvão apresentaram falhas que são motivos de desclassificação da proposta, conforme Quadro 03, resumo da Parte B deste relatório. Cálculo hipotético da proposta mais vantajosa para Administração: verificou-se que a empresa contratada apresentará a melhor proposta após as hipotéticas correções no orçamento proposto, conforme Tabela 37, resumo da Parte C deste relatório. 
Alegou que, acerca da desclassificação da empresa Andrade Galvão Engenharia Ltda., a CGU concluiu que a comissão de licitação agira corretamente, mas pelos motivos errados, ou seja, os motivos expostos pela comissão, por si sós, não ensejariam a desclassificação da proposta, dado que existiriam outros que levariam ao mesmo resultado. Dessa forma, ocorreu a seleção da proposta mais vantajosa para a administração, sem ofensa ao princípio da isonomia, bem como não houve prejuízo ao erário.
Manifestação do sr. Ramildo Cavalcante Costa em resposta à audiência
Conforme já mencionado no parágrafo 16 desta instrução, o então Secretário Municipal de Obras Adjunto do Município de Boa Vista/RR não se manifestou no prazo concedido.
Análise
As razões de justificativa do Sr. Artur José Lima Cavalcante Filho, então Presidente da comissão permanente de licitação de Boa Vista/RR, não são capazes de elidir as irregularidades de que trata o item 9.3.2 do Acórdão 3.062/2019.
Não existe nas normas sobre licitações, qualquer orientação que se assemelhe aos procedimentos utilizados pelo Sr. Ramildo Cavalcante Costa ao analisar as propostas das licitantes. 
Conforme reiteradamente mencionado nesta instrução, a jurisprudência do TCU é no sentido de que se forem identificadas impropriedades nas propostas de preço das licitantes, deve-se oportunizar a elas que as corrijam ou as justifiquem, desde que mantidos os preços inicialmente propostos, a exemplo dos Acórdão 898/2019-TCU-Plenário e 1.487/2019TCU-Plenário. De forma alguma cabe ao órgão contratante alterar unilateralmente a proposta de licitante para daí concluir pela sua classificação ou desclassificação. Caso se suspeite que há algo indevido na proposta, compete chamar quem a elaborou para prestar os esclarecimentos necessários de modo a permitir um juízo de valor mais consistente e legítimo.
O exercício ficcional do órgão contratante de alterar unilateralmente a proposta de determinada empresa oferecida em um certame licitatório e sem a anuência dessa, qualquer que seja o seu resultado, é inteiramente destituído de legalidade e não constitui demonstração hábil no sentido de validá-la ou invalidá-la.
Não prospera, também, a alegação de que a proposta de preço do consórcio não apresenta sobrepreço, porque a própria CGU apontou ali um sobrepreço de R$ 5.051.909,61 (peça 347, p. 48) .
A CGU também recomendou a correção dos itens apontados na planilha orçamentária do contrato, bem como a retenção de qualquer pagamento dos serviços considerados com sobrepreço até a devida correção.
De acordo com a equipe de auditoria do TCU, a Prefeitura de Boa Vista acatou integralmente os apontamentos da CGU, por meio do terceiro aditivo contratual, de modo a reduzir o valor do contrato 179/SMO/PMBV/2019 para R$ 46.390.000,47.
Ainda de acordo com a equipe de auditoria, o primeiro Aditivo contratual, publicado em 26/6/2019, suprimiu, em decorrência da atuação da CGU, o montante de R$ 1.794.941,84 do contrato. Esse valor corresponde a exclusão do insumo "serviço de aluguel de república para engenheiros", da composição de preço unitária 12.2.2 - Execução de fundação indireta do tipo estacas d=60cm, bem como a exclusão das seguintes composições 1.1.16 - Aluguel de república para engenheiros, 1.1.17 - Aluguel de república para encarregados e 4.1.3 - Locação da obra, com uso de equipamentos topográficos, inclusive nivelador, da planilha orçamentária do Contrato.
O segundo Aditivo contratual, publicado em 9/9/2019, suprimiu o montante de R$ 5.646.888,89 e acrescentou o valor de R$ 2.531.066,48 ao contrato. Essa alteração teve como justificativa a alteração do projeto de fundações apresentado no projeto executivo licitado, alterando os seguintes serviços: infraestrutura do mirante, da ponte metálica, e do posto de observação, bem como adequações nos serviços de administração local da obra, aterro com material importado e movimentação de terra
Não há sentido em afirmar que a empresa Andrade Galvão Engenharia Ltda. faltou com a isonomia em relação às outras licitantes, meramente por ter modificado as composições de custos unitários dos serviços examinados nestes autos. Conforme já relatado nos parágrafos 61 a 65, é legítimo e legal a todo licitante apresentar em sua proposta composições de custos unitários adequadas à sua expertise e tal conduta de modo algum significa ato anti-isonômico.
O princípio da isonomia de que trata o art. 3º da Lei 8.666/93 tem a ver com tratamento igualitário a ser dispensado aos licitantes pela comissão de licitação. Na observância desse princípio, a comissão de licitação encontra-se impedida de dar tratamento diferenciado não previsto em lei a uma ou outra. 
Conforme relatado neste processo, tanto o órgão de apoio técnico, Secretaria Municipal de Obras de Boa Vista/RR, representada pelo seu Secretário Adjunto, Sr. Ramildo Cavalcante Costa quanto a comissão de licitação, na pessoa do seu Presidente, Sr. Artur José Lima Cavalcante Filho, empregaram tratamento diferenciado e não previsto em lei à empresa Andrade Galvão Engenharia Ltda. em relação ao Consórcio Sanches Tripoloni - Coema.
Resumidamente, o órgão de apoio técnico e a comissão de licitação desclassificaram a proposta da empresa Andrade Galvão Engenharia Ltda. por oferecer composições de custos unitários de alguns serviços distintas das composições de referência (sobretudo por conterem preços de insumos ou de composições auxiliares superiores às previstas nas composições de custos unitários de referência; apresentarem coeficientes nulos ou diferentes das composições de custos de referência; por incluírem parcelas não presentes nas composições de referência; por excluírem parcelas presentes nas composições de referência) . Diante da magnitude das alterações (e não pelo fatos de existirem nas composições dos serviços preços superiores aos das composições de referência) a proposta da empresa Andrade Galvão Engenharia Ltda. não poderia ser aceita. Da mesma maneira, a proposta do Consórcio Sanches Tripoloni - Coema, que igualmente apresentara os mesmos tipos de alterações nas composições de custos unitários de alguns serviços. 
Na verdade, os problemas observados na composição de custos do serviço 12.2.2 - Execução de fundação indireta tipos estacas d = 60 cm, do Consórcio Sanches Tripoloni - Coema ensejariam até mesmo a desclassificação da proposta. O próprio tratamento (equivocado) dado na análise da proposta do Consórcio Sanches Tripoloni - Coema, que considerou o desconto oferecido em relação ao preço do orçamento, deixou de ser aplicado à proposta da empresa Andrade Galvão Engenharia Ltda.
CONCLUSÃO
Nesta instrução examinaram-se as respostas às audiências determinadas no Acórdão 3062/2019-TCU-Plenário e dirigidas ao Sr. Artur José Lima Cavalcante Filho, Presidente da Comissão Permanente de Licitação da Prefeitura Municipal de Boa Vista/RR, e Sr. Ramildo Cavalcante Costa, Secretário Municipal de Obras Adjunto do Município de Boa Vista/RR, ambos titulares dos cargos à época dos fatos, acerca de procedimento de análise e julgamento indevido das propostas dos licitantes, em desacordo com jurisprudência do TCU e acerca de inobservância dos princípios da seleção da proposta mais vantajosa para administração e da isonomia, em desacordo com o art. 3º da Lei 8.666/93.
As alegações fornecidas pelo Sr. Artur José Lima Cavalcante Filho, essencialmente reproduções de justificativas já apresentadas em outras oportunidades pela Prefeitura de Boa Vista/RR, não foram capazes de demover as irregularidades relatadas no Acórdão 3062/2019-TCU-Plenário, principalmente em relação a ausência de tratamento isonômico entre as licitantes habilitadas na Concorrência 47/2018 e a utilização de procedimentos de análise das propostas de preços sem amparo na legislação que rege a matéria. 
Embora comunicado da audiência por edital, em razão da impossibilidade de o fazê-lo pelos meios habituais, o Sr. Ramildo Cavalcante Costa não compareceu ao processo e será julgado à revelia, sem prejuízo do disposto no art. 161 do Regimento Interno do TCU.
PROPOSTA DE ENCAMINHAMENTO
Diante do exposto, propõe-se:
considerar, para todos os efeitos, revel o Sr. Ramildo Cavalcante Costa (CPF XXX.349.672-XX) , Secretário Municipal de Obras Adjunto do Município de Boa Vista/RR à época dos fatos, dando-se prosseguimento ao processo, conforme preceitua o art. 12, § 3º da Lei 8.443/1992 c/c o art. 202, § 8º do Regimento Interno do TCU;
rejeitar as razões de justificativa do Sr. Artur José Lima Cavalcante Filho (CPF XXX.878.942-XX) , Presidente da Comissão Permanente de Licitação da Prefeitura Municipal de Boa Vista/RR à época dos fatos;
 rejeitar as razões de justificativa (sob a égide do art. art. 161 do RI/TCU) do Sr. Ramildo Cavalcante Costa (CPF XXX.349.672-XX) , Secretário Municipal de Obras Adjunto do Município de Boa Vista/RR à época dos fatos;
aplicar, com fundamento no art. 58, inciso II, da Lei 8.443/1992 c/c o art. 268, inciso III, do Regimento Interno do TCU, multa individual aos Srs. Artur José Lima Cavalcante Filho (CPF XXX.878.942-XX) e Ramildo Cavalcante Costa (CPF XXX.349.672-XX) , fixando o prazo de 15 dias, a partir da notificação, para que, nos termos do art. 216 do Regimento Interno do TCU, comprovem perante este Tribunal o recolhimento aos cofres do Tesouro Nacional do valor atualizado monetariamente desde a data do acórdão até a data do efetivo recolhimento, se for pago após o vencimento, na forma da legislação em vigor;
autorizar, desde logo, com fundamento no art. 26 da Lei 8.443/1992 c/c o art. 217 do Regimento Interno do TCU, caso seja do interesse dos responsáveis, o parcelamento da dívida em até 36 (trinta e seis) parcelas, incidindo sobre cada uma os encargos legais devidos, sem prejuízo de alertá-los de que, caso optem por essa forma de pagamento, a falta de comprovação do recolhimento de qualquer parcela implicará o vencimento antecipado do saldo devedor, nos termos do art. 26, parágrafo único, da Lei 8.443/1992 c/c o art. 217, § 2º, do Regimento Interno do TCU;
autorizar, desde logo, a cobrança judicial das dívidas nos termos do art. 28, inciso II, da Lei 8.443/1992 c/c o art. 219, inciso II, do RI/TCU, caso não atendidas as notificações;
em cumprimento ao item 9.7 do Acórdão 3062/2019-TCU-Plenário autorizar o apensamento destes autos aos do processo TC Processo 037.720/2019-8."
É o relatório.

Bruna Wills (OAB-DF 46082); Paulo Francisco Tripoloni, João Sanchez Junqueira e outros; Murilo Muraro Fracari (OAB-DF 22.934) e Gryecos Attom Valente Loureiro (OAB-DF 54.459); e Marcela Medeiros Queiroz Franco Santos.

Não atuou.

DENÚNCIA. POSSÍVEIS IRREGULARIDADES OCORRIDAS NA CONCORRÊNCIA 47/2018, DA PREFEITURA MUNICIPAL DE BOA VISTA - RORAIMA COM VISTAS À CONTRATAÇÃO DE EMPRESA ESPECIALIZADA EM OBRAS E SERVIÇOS DE ENGENHARIA PARA EXECUÇÃO DA REQUALIFICAÇÃO DA ORLA DO RIO BRANCO/BACIA DO CAXANGÁ EM BOA VISTA/RR. AUDIÊNCIAS. REVELIA DE UM GESTOR. RAZÕES DE JUSTIFICATIVAS REJEITADAS DE OUTRO GESTOR. MULTA.

DENÚNCIA (DEN)

Secretaria de Fiscalização de Infraestrutura Urbana (SeinfraUrb).

Cuidam os autos de denúncia, com pedido de medida cautelar, protocolada em 4/4/2019, a respeito de possíveis irregularidades na condução da Concorrência Pública 47/2018 (Processo 434956/2018-SMO) , da Prefeitura Municipal de Boa Vista/RR com vistas à contratação de empresa especializada em obras e serviços de engenharia para execução da requalificação da orla do Rio Branco/Bacia do Caxangá em Boa Vista/RR - Parque do Rio Branco.
O empreendimento foi dividido em dois lotes: Lote I (relativo à contratação de empresa para o gerenciamento e supervisão da obra) financiado com recursos próprios da Prefeitura e estimado em R$ 3.069.215,75; e Lote II (contratação de empresa executora da obra da requalificação da orla) financiado com recursos Federais por meio do Contrato de Repasse 521.695-33/2018, firmado entre o Ministério do Turismo, a Caixa Econômica Federal e o Município de Boa Vista/RR (peça 4, pg. 48-57) , estimado em R$ 58.461.282,32. A presente denúncia trata especificamente do Lote II.
Em síntese, o denunciante alegou que a comissão permanente de licitação condutora dos trabalhos da Concorrência 47/2018 não dera tratamento isonômico às concorrentes Andrade Galvão Engenharia Ltda. e Consórcio Sanches Tripoloni - Coema, ao valer-se de critérios de julgamento distintos para desclassificar a proposta de preços daquela e classificar a proposta de preços desta, além de - segundo o denunciante - habilitar indevidamente o Consórcio Sanches Tripoloni - Coema.
Como resultado - ainda de acordo com a denúncia - a administração teria selecionado proposta financeiramente menos vantajosa ao adjudicar e homologar o objeto da licitação em favor do Consórcio Sanches Tripoloni - Coema, no valor de R$ 52.605.127,90, em contraposição à proposta oferecida pela empresa Andrade Galvão Engenharia Ltda., no montante de R$ 52.035.061,50.
As análises das informações coligidas aos autos resultaram no Acórdão 3062/2019-TCU-Plenário, de minha relatoria, que considerou a presente denúncia parcialmente procedente e, entre outras medidas, determinou a audiência do Secretário Adjunto da Secretaria Municipal de Obras de Boa Vista/RR, Sr. Ramildo Cavalcante Costa, e do Presidente da comissão de licitação, Sr. Artur José Lima Cavalcante Filho, acerca do procedimento de análise e julgamento indevido das propostas dos licitantes, bem como em razão da inobservância dos princípios da seleção da proposta mais vantajosa para administração e da isonomia.
Importa mencionar que, paralelamente à apuração da presente denúncia, este Tribunal promoveu a fiscalização da obra no âmbito do Fiscobras 2020 (TC Processo 037.720/2019-8) .
Nesta etapa processual ocupa-se da análise das respostas às audiências determinadas no aresto supramencionado.
Devidamente notificados, somente o Sr. Artur José Lima Cavalcante Filho compareceu aos autos.
Em seu exame (peças 349-351) , a Secretaria de Fiscalização de Infraestrutura Urbana (SeinfraUrbana) considerou que as razões de justificativas apresentadas não foram capazes de demover as irregularidades relatadas no Acórdão 3062/2019-TCU-Plenário, principalmente em relação a ausência de tratamento isonômico entre as licitantes habilitadas na Concorrência 47/2018 e a utilização de procedimentos de análise das propostas de preços sem amparo na legislação que rege a matéria. Assim, a unidade técnica propõe aplicar aos responsáveis a multa prevista no art. 58, inciso II, da Lei 8.443/1992.
Concordo com a análise empreendida pela SeinfraUrbana, cujos fundamentos incorporo às minhas razões de decidir.
Considero que o exame realizado pela unidade técnica abordou com propriedade os argumentos apresentados pelo então Presidente da comissão permanente de licitação.
As irregularidades cometidas pelos responsáveis podem ser assim sintetizadas:
deixaram de valer-se da prerrogativa contida no art. 43, § 3º, da Lei 8.666/93, com o objetivo de diligenciar os licitantes para prestar os esclarecimentos necessários à elucidação das suas propostas de preços;
utilizaram critério não previsto na legislação que rege a matéria para desclassificar proposta de preços de licitante. Especificamente, no lugar de comparar os preços unitários dos serviços constantes nas propostas com aqueles do orçamento da licitação, os julgadores adotaram como critério de desclassificação as situações em que os preços unitários e coeficientes das parcelas presentes na composição de custos unitários de determinado serviço da proposta divergiam dos correspondentes aos do orçamento;
não utilizaram os mesmos critérios ao analisar a proposta da empresa Andrade Galvão Engenharia Ltda. e a proposta do Consórcio Sanches Tripoloni - Coema; e
deixaram de contratar injustificadamente proposta no valor de R$ 52.035.061,50, oferecida pela empresa Andrade Galvão Engenharia Ltda. para contratar proposta menos econômica, R$ 52.605.127,90, oferecida pelo Consórcio Sanches Tripoloni - Coema.
Quanto à desclassificação indevida da empresa Andrade Galvão Engenharia Ltda. em razão das impropriedades verificadas nas composições de preços unitários dos serviços de concreto usinado, escada em concreto armado e fôrma trepante, entendo que o licitante tem a liberdade de elaborar a composição de preço, desde que adequada e completa para confecção dos serviços, de forma que o preço unitário (do serviço) da planilha orçamentária não ultrapasse o orçamento base em atendimento ao critério de aceitabilidade das propostas.
No presente caso, ante ao entendimento da comissão de licitação e do órgão de apoio técnico de que a proposta da licitante continha informações destoantes do orçamento base da licitação, considero que deveria ter sido dado à licitante a oportunidade de manifestação quanto à exequibilidade de sua proposta.
Ressalta-se que o próprio instrumento convocatório da Concorrência 47/2018 previra, em sua cláusula 8.13-e.3 (peça 71, p. 12) , a possibilidade de o licitante comprovar a viabilidade dos preços constantes em sua proposta.
Conforme mencionado pela unidade técnica, a correção da planilha após a fase de lances ou abertura dos envelopes apresentados em uma licitação é tema recorrente nesta Casa. O Tribunal de Contas da União já firmou entendimento de ser possível à empresa ofertante da melhor proposta corrigir a planilha apresentada durante o certame, desde que essa possibilidade não resulte em aumento do valor total já registrado. Nessa linha são os seguintes julgados:
As omissões nas planilhas de custos e preços das licitantes não ensejam necessariamente a antecipada desclassificação das respectivas propostas, devendo a administração pública promover as adequadas diligências junto às licitantes para a devida correção das eventuais falhas, sem a alteração, contudo, do valor global originalmente proposto, em consonância, por exemplo, com os Acórdãos 2.546/2015, 1811/2014 e 187/2014, do Plenário do TCU; (Acórdão 830/2018-TCU-Plenário, relatoria do Ministro André Luís de Carvalho) 
Erro no preenchimento da planilha de formação de preço do licitante não constitui motivo suficiente para a desclassificação da proposta, quando a planilha puder ser ajustada sem a necessidade de majoração do preço ofertado. (Acórdão 1811/2014-TCU-Plenário, de minha relatoria) 
Ao indicar propostas como presumidamente inexequíveis, a Administração deve abrir às respectivas empresas a possibilidade de comprovação da viabilidade de suas propostas, com a apresentação de documentação que comprove que os custos dos insumos são coerentes com os de mercado e que os coeficientes de produtividade são compatíveis com a execução do objeto do contrato. (Acórdão 1426/2010-TCU-Plenário, de relatoria do Ministro Aroldo Cedraz) 
Nesse sentido, o TCU também entende que a correção que não altere o valor global da proposta não configura apresentação de informações ou documentos novos vedados pela lei, mas apenas o detalhamento do preço já fixado na disputa de lances ou comparação de propostas: 
Não cabe a inabilitação de licitante em razão de ausência de informações que possam ser supridas por meio de diligência, facultada pelo art. 43, § 3º, da Lei 8.666/93, desde que não resulte inserção de documento novo ou afronta à isonomia entre os participantes. (Acórdão 2873/2014-TCU-Plenário, de minha relatoria) 
Em síntese, todo licitante dispõe de certa flexibilidade no momento de elaborar as suas composições de custos unitários, desde que adequadas e pertinentes à execução dos serviços e desde que atendam ao critério de aceitabilidade das propostas.
Dessa maneira, avalio que os responsáveis, ao deixarem de diligenciar a licitante para prestar os esclarecimentos necessários à elucidação da sua proposta de preços, agiram em desacordo com a prerrogativa contida no art. 43, § 3º, da Lei 8.666/93, desclassificando antecipadamente de maneira indevida a empresa Andrade Galvão, sem que fosse oportunizada a essa licitante a comprovação da viabilidade de sua proposta.
Por outro lado, observa-se que em relação aos serviços de fundação, o Consórcio Sanches Tripoloni - Coema retirou da sua proposta justamente as parcelas mais significativas sem as quais parece ser impossível executar tal serviço: cravação metálica d = 60 cm e estaca tubada.
Desse modo, a comissão de licitação também deveria ter diligenciado o Consórcio Sanches Tripoloni - Coema, nos termos do já comentado art. 43, § 3º, da Lei 8.666/93, com vistas a obter esclarecimentos que a levaram a suprimir, na composição dos custos unitários do serviço de fundação indireta (peça 348, p. 3 e 4) , parcelas essenciais e indispensáveis para sua execução.
Importa mencionar que o Consórcio foi o vencedor da licitação em exame e que após a contratação da obra, a contratada substituiu o serviço de fundação do orçamento por outro mais econômico. Essa questão foi analisada pelo Tribunal no âmbito do TC Processo 037.720/2019-8.
De igual modo, a comissão de licitação também deveria ter diligenciado o Consórcio Sanches Tripoloni - Coema para obter esclarecimentos em relação as alterações que promovera no serviço 3.1.1 - Administração local da obra  com encargos complementares, especialmente quanto ao emprego de unidade de medida incompatível para a caracterização das parcelas relativas a serviço de copeira, vigia noturno e técnico em segurança, a exclusão de quatro profissionais que compõem o orçamento referencial e aos preços unitários bastante superiores aos de referência para o engenheiro geral do contrato, apontador, almoxarife e auxiliar administrativo.
É oportuno mencionar que a CGU detectara superestimativa do orçamento do serviço de administração local da obra no valor de R$ 5.138.447,23 (peça 347, p. 25) .
Também cabe destacar que o serviço de fundação e o serviço de administração local são, respectivamente, o mais materialmente relevante e o terceiro mais significativo do orçamento do empreendimento.
Resumidamente, o órgão de apoio técnico e a comissão de licitação desclassificaram a proposta da empresa Andrade Galvão Engenharia Ltda. por oferecer composições de custos unitários de alguns serviços distintas das composições de referência, porém mantiveram a proposta do Consórcio Sanches Tripoloni - Coema, que igualmente apresentara os mesmos tipos de alterações nas composições de custos unitários de alguns serviços.
Nesse esteio, observa-se que os responsáveis não utilizaram os mesmos critérios ao analisar as propostas desses dois licitantes.
Além disso, verifica-se que o órgão de apoio técnico e a comissão de licitação erraram ao confundirem preço unitário de serviço com preço unitário de parcela (insumo ou composição auxiliar) presente na composição de custos de determinado serviço. Dessa maneira, no lugar de comparar os preços unitários dos serviços das propostas com aqueles do orçamento da licitação, os responsáveis adotaram como critério de desclassificação as situações em que os preços unitários das parcelas que compunham o serviço da proposta situavam-se acima dos correspondentes aos do orçamento. Como agravante, adotou-se esse tipo de critério exclusivamente para a empresa Andrade Galvão Engenharia Ltda.
Não há previsão nas normas que regem a matéria de se utilizar esse tipo de critério como medida para classificar ou desclassificar a proposta de preços.
A comparação, para efeitos de classificação ou desclassificação de proposta, deve ser obrigatoriamente feita em relação ao preço global e aos preços unitários, esses últimos compreendidos como aqueles que se fazem presentes na planilha de quantitativos físico-financeiros. Na Lei 8.666/93, o art. 40, inciso X, estabelece que o edital deverá conter critério para aceitabilidade dos preços unitário e global, permitida a fixação de preços máximos e vedados a fixação de preços mínimos.
Assim, observa-se que os responsáveis utilizaram indevidamente de critério não previsto para desclassificar proposta de preços da licitante.
Também se verificou que ao analisar a proposta de preços da empresa Andrade Galvão Engenharia Ltda., o Secretário Adjunto do órgão de apoio técnico à licitação alterou as composições de preços relativamente aos serviços de itens 4.3.9 e 5.8.5, escada em concreto armado, FCK = 15 MPA, moldada in loco (inclusos fôrma, armação e lançamento) e item 12.3.3, fôrma trepante, de modo a substituir os coeficientes utilizados pela licitante por aqueles do orçamento de referência, mantendo os preços unitários da proposta. Esse procedimento resultou num acréscimo de R$ 251.511,26 e R$ 457.733,90, respectivamente, ao valor da proposta original da licitante. 
Em vista disso, o Sr. Ramildo Cavalcante Costa considerou que as modificações promovidas nas composições de custos unitários levadas a efeito pela empresa Andrade Galvão tinham o objetivo de camuflar tais acréscimos e implicariam em falta de isonomia dessa concorrente em relação aos outros licitantes. Por tais razões decidiu por desclassificá-la do certame, posicionamento acolhido pelo Presidente da comissão de licitação.
Entretanto, apesar de o Consórcio Sanches Tripoloni - Coema também ter modificado as composições de custos unitários dos serviços de fundação e administração local das obras, conforme mencionado alhures, não se dispensou a esse concorrente o mesmo tratamento dado à empresa Andrade Galvão.
Posteriormente, em decorrência de recurso e de contrarrazões, o Sr. Ramildo Cavalcante Costa reanalisou a proposta do Consórcio de modo a, baseado no desconto oferecido pela empresa em relação ao valor do orçamento da licitação, corrigir os serviços de fundação e administração local para concluir que o serviço de fundação apresentaria uma redução de valor e que o item administração local, embora passasse de R$ 2.486.929,64 para R$ 2.746.437,60, ainda assim seria inferior ao valor previsto no orçamento da licitação, R$ 2.761.347,88.
Nesse caso, verifica-se que o tratamento (equivocado) dado na análise da proposta do Consórcio Sanches Tripoloni - Coema, que considerou o desconto oferecido em relação ao preço do orçamento, deixou de ser aplicado à proposta da empresa Andrade Galvão.
Dessa forma, manteve a desclassificação apenas da empresa Andrade Galvão Engenharia Ltda.
Mais uma vez, observa-se que fora utilizado procedimento inexistente nas normas sobre licitações para desclassificar a proposta da empresa que havia ofertado o menor valor.
Com relação a esse ponto, considero que não cabe ao órgão contratante alterar unilateralmente a proposta de licitante para daí concluir pela sua classificação ou desclassificação. Caso se suspeite que há algo indevido na proposta, compete chamar quem a elaborou para prestar os esclarecimentos necessários de modo a permitir um juízo de valor mais consistente e legítimo.
Conforme bem destacado pela unidade técnica, o exercício ficcional do órgão contratante de alterar unilateralmente a proposta de determinada empresa oferecida em um certame licitatório e sem a anuência dessa, qualquer que seja o seu resultado, é inteiramente destituído de legalidade e não constitui demonstração hábil no sentido de validá-la ou invalidá-la.
Em resumo, tanto o órgão de apoio técnico, Secretaria Municipal de Obras de Boa Vista/RR, representada pelo seu Secretário Adjunto, Sr. Ramildo Cavalcante Costa, quanto a comissão de licitação, na pessoa do seu Presidente, Sr. Artur José Lima Cavalcante Filho, empregaram tratamento diferenciado e não previsto em lei à empresa Andrade Galvão Engenharia Ltda. em relação ao Consórcio Sanches Tripoloni - Coema.
Assim, concordo com a SeinfraUrbana no sentido de que a manifestação do então Presidente da CPL não foi capaz de elidir as irregularidades relatadas no Acórdão 3062/2019-TCU-Plenário, especialmente em relação a ausência de tratamento isonômico entre as licitantes habilitadas na Concorrência 47/2018 e a utilização de procedimentos de análise das propostas de preços sem amparo na legislação que rege a matéria.
Destarte, as razões de justificativa do Sr. Artur José Lima Cavalcante Filho devem ser rejeitadas, ao passo que o Sr. Ramildo Cavalcante Costa deve ser considerado revel, com a aplicação da multa legal a esses gestores.
Por fim, deixo de acolher a proposta da unidade instrutiva de, desde já, autorizar o parcelamento das dívidas, por entender que essa medida somente deve ser adotada mediante solicitação das partes.
Ante o exposto, manifesto-me por que o Tribunal aprove o acórdão que ora submeto à deliberação deste Colegiado.
TCU, Sala das Sessões, em 19 de outubro de 2022.
AUGUSTO SHERMAN CAVALCANTI 
Relator